臺灣士林地方法院民事判決　　　　　　　94年度重訴字第91號
原　　　告　甲○○
訴訟代理人　黃重鋼律師
　　　　　　林詠嵐律師
　　　　　　廖穎愷律師
被　　　告　彰化銀行西內湖分行
法定代理人　乙○○
訴訟代理人　鄭洋一律師
複 代理 人　曾紀穎律師
　　　　　　李文欽律師
上列當事人間請求實行質權事件，本院於民國94年6月27日言詞
辯論終結，判決如下：
    主      文
被告應給付原告新臺幣壹仟萬元及自民國94年1月14日起至清償
日止，按週年利率5%計算之利息。
訴訟費用由被告負擔。
本判決原告勝訴部分，於原告以新臺幣佰拾肆萬元供擔保後
，得假執行。但被告如於執行標的物拍定、變賣或物之交付前，
以新臺幣壹仟萬元為原告預供擔保或將請求之標的提存，得免為
假執行。
    事實及理由
一、本件原告起訴主張：原告執有訴外人丙○○於民國93年8 月
    30日簽發，票號為086658號，面額為新臺幣（下同）1 億元
    ，未載到期日並免除作成拒絕證書之本票乙紙（下稱「系爭
    本票」）。丙○○為被告之存款人，為擔保原告之系爭本票
    債權，於同年月31日持被告1 千萬元定期存款存單（下稱「
    系爭存單」）為原告設定質權，原告及丙○○即以登記號碼
    93年8 月31日彰字號「質權設定通知書」通知被告，請被告
    於系爭存單註記設定質權後提交原告。被告於完成前開註記
    並提交原告後，並以93年8 月31日彰西內湖字第68號彰化銀
    行西內湖分行覆函，謂其已知悉原告及丙○○於93年8 月31
    日質權設定通知書。詎原告於94年1 月3 日，持系爭存單及
    實行質權通知書正本親至被告銀行辦理解約及實行質權，竟
    遭拒絕受理，又於同年月12日以存證信函通知被告解約及行
    使質權，並請求被告給付1 千萬元存款，該存證信函已於翌
    日送達被告，被告仍置之不理，顯已違反「質權設定通知書
    」上所載之義務。為此依民法第906 條之規定，訴請被告給
    付1 千萬元及法定遲延利息等語，並聲明：(一)被告應給付原
    告1 千萬元及自94 年1月14日起至清償日止，按週年利率5%
    計算之利息。(二)原告願供擔保，請准宣告假執行。
二、被告則以：丙○○為洪氏英公司之連帶保證人，洪氏英公司
    於93年6 月1 日起陸續向被告借款總計256,133,000 元。被
    告於同年11月10日發現丙○○於被告處股票設質發生異常情
    事，即於同年月11日以掛號信件通知丙○○補足定存存單或
    增加擔保，並於同年月16日送達丙○○，此一通知應視為催
    告之意思表示。縱被告未定合理期間為催告，於同年月18日
    被告知悉洪氏英公司即將聲請重整，依約定洪氏英公司及丙
    ○○之債務即視為全部到期，此際被告債權清償期仍早於系
    爭存單債權清償期，亦得向丙○○主張抵銷。即令以洪氏英
    公司向法院聲請重整之日即同年月23日為依法聲請公司重整
    之日，被告債權清償期仍早系爭存單債權清償期，仍可主張
    抵銷，未有抵銷意思表示早於債權清償期或債權未至清償期
    即主張抵銷情事。被告與洪氏英公司及丙○○債務清償期既
    早於本件質權標的物之債權清償期，被告行使抵銷權無需表
    明以何項債權抵銷，故原告欲就系爭存單實行質權時，系爭
    存單上存款債權業經被告行使抵銷權而消滅，被告自無付款
    義務等語。並聲明：(一)原告之訴及假執行之聲請均駁回。(二)
    被告願供擔保請准宣告免為假執行。
三、兩造不爭執之事實：
  (一)原告執有丙○○所簽發之系爭本票一紙。
  (二)丙○○於93年8 月30日在被告銀行存有1 千萬元之定期存款
    （到期日為94年2月28日）。
  (三)丙○○於93年8 月31日持系爭存單為原告設定質權，原告及
    丙○○並以登記號碼93年8 月31日彰字號「質權設定通知書
    」通知被告，於該通知書上聲明：原告實行質權時，除依被
    告規定不得中途解約提取之存單外，授權原告得就其設質存
    單隨時向被告表示中途解約，由原告實行質權等語，並請被
    告於系爭存單註記設定質權後提交原告。被告於完成前開註
    記並提交原告後，再以93年8 月31日彰西內湖字第68號彰化
    銀行西內湖分行覆函，謂其已知悉原告及丙○○於93年8 月
    31日質權設定通知書。
  (四)洪氏英公司於93年6 月1 日起陸續向被告借款總計256,133,
    000 元。丙○○並為洪氏英公司上開借款債務之連帶保證人
    。
  (五)被告於93年11月11日以掛號信件通知丙○○補足定存存單或
    增加擔保，該函於同年月16日改寄至洪氏英科技大樓管理委
    員會，由劉志偉代收簽收。
  (六)被告於93年11月19日發函丙○○主張債務視為全部到期，該
    函於93年11月25日改寄至洪氏英公司，由洪氏英公司受僱人
    劉銳覺簽收。
  (七)被告並於93年11月19日以存證信函向丙○○主張抵銷，該存
    證信函於93年11月24日改寄至洪氏英公司，由洪氏英公司受
    僱人丁○○簽收。
  (八)洪氏英公司於93年11月23日向嘉義地方法院遞狀聲請公司重
    整。
  (九)丙○○自93年11月9 日出境後，迄今未再入境。其於出境前
    之住所地係在臺南縣白河鎮○○街231 號。
  (十)丙○○嗣並遭臺灣嘉義地方法院檢察署以涉及詐欺及侵占罪
    嫌為由，於94年5 月30日以94年嘉檢慎偵謙緝字第508 號通
    緝書通緝在案。
  (十一)原告於94年1 月3 日，持系爭存單及實行質權通知書正本至
    被告銀行辦理解約及實行質權，遭拒絕受理。又於同年月12
    日以存證信函通知被告解約及實行質權，並請求被告給付1
    千萬元存款，該存證信函已於翌日送達被告。
五、得心證之理由：
    本件原告主張伊於行使質權向被告請求給付時，被告違反民
    法第906 條之規定而拒絕給付等情，為被告所否認，並前揭
    情詞置辯。是本件爭點經兩造協議簡化如下：(一)被告得否依
    授信約定書第6 條或第7 條主張債務全部到期之加速條款，
    而對丙○○有所主張？(二)被告對丙○○所為抵銷之意思表示
    有無生效？(三)被告所為抵銷之意思表示是否明確？茲分述如
    下：
  (一)依卷附洪氏英公司及丙○○所簽署之授信約定書第6 條第2
    款約定，立約人如有依破產法聲請或被聲請和解、破產、聲
    請或被聲請公司重整、經票據交換所公告拒絕往來、停止營
    業、清理債務、經主管機關命令解散或經法院裁定解散等情
    形之一時，無須由被告事先通知或催告，被告得隨時減少對
    立約人之授信額度，或縮短借款期限，或主張其所負之一切
    債務視為一部或全部到期。洪氏英公司業於93年11月23日向
    臺灣嘉義地方法院聲請公司重整，且洪氏英公司尚欠被告
    256,133,000 元，丙○○復為洪氏英公司之連帶保證人，均
    已認定如前，是原告依其與洪氏英公司及丙○○之前揭約定
    ，主張洪氏英公司所積欠之債務業已全部到期，而得對其連
    帶保證人丙○○請求清償，即屬有據。
  (二)按債務人於受債權讓與通知時，對於讓與人有債權者，如其
    債權之清償期，先於所讓與之債權，或同時屆至者，債務人
    得對於受讓人主張抵銷，民法第299 條第2 項定有明文。此
    項規定，依同法第902 條規定，對於權利質權之設定，仍有
    其準用。是為質權標的物之債權，其債務人於受質權設定之
    通知時，對於出質人有債權，如其債權之清償期，先於為質
    權標的物之債權，或同時屆至者，債務人自得於同額內主張
    抵銷。最高法院86年臺上字第1473號判例固著有明文。惟查
    ：
    1.按抵銷應以意思表示向他方為之，民法第335 條第1 項前
      段規定甚明。而非對話而為意思表示者，其意思表示以通
      知達到相對人時，發生效力，民法第95條第1項定有明文
      。所謂達到，係指意思表示達到相對人之支配範圍，置於
      相對人隨時可了解其內容之客觀之狀態而言（最高法院58
      年臺上字第715 號判例參照）。又此所謂達到，究在何種
      情形之下始稱合適，在民法上固無明文規定，惟民事訴訟
      法關於送達之規定，不妨倚作法理適用（同院55年度臺上
      字第2734號判決參照）。
    2.次按送達於應受送達人之住居所、事務所或營業所行之；
      不知應為送達之處所或不能在該處所為送達時，得在應受
      送達人就業處所為送達。送達於住居所、事務所或營業所
      不獲會晤應受送達人者，得將文書付與有辨別事理能力之
      同居人或受僱人。民事訴訟法第136 條第1 項前段、第2
      項前段、第137 條第1 項分別定有明文。而所謂住所，即
      以久住之意思住於一定地域之謂；所謂居所，乃以暫時目
      的所居之場所。如應受送達人之住居所已變更者，原住居
      所即非應為送達之處所，縱令其戶籍登記尚未遷移，仍不
      得於原住居所所在地為補充送達（最高法院27年上字第
      2566號判例、88年度臺抗字第251 號判決參照）。
    3.本件被告以存證信函向丙○○為抵銷之意思表示時，揆諸
      前揭規定及說明，應向丙○○之住居所為之，倘不能在該
      處所為送達時，得在丙○○就業處所為送達，並於不獲會
      晤丙○○時，始得將存證信函付與有辨別事理能力之同居
      人或受僱人，以為補充送達。
    4.丙○○於93年11月9 日即因個人資金調借問題出境，迄今
      未再入境，嗣並遭臺灣嘉義地方法院檢察署以涉及詐欺及
      侵占罪嫌為由，於94年5 月30日以94年嘉檢慎偵謙緝字第
      508 號通緝書通緝在案。是其出境前，雖設籍並居住於臺
      南縣白河鎮○○街231 號，惟其因個人債務問題出境逃亡
      海外後，非但客觀上已無於國內久住之事實，主觀上亦已
      無於國內久住而有廢止其國內住居所之意思。是丙○○於
      93年11月9 日出境後，臺南縣白河鎮○○街231 號已非其
      住居所，而其所經營之洪氏英公司，亦已非其就業處所甚
      明，亦即臺南縣白河鎮○○街231 號及洪氏英公司，均已
      非應為送達丙○○之處所。則被告於丙○○出境後之93年
      11月19日，向丙○○之原住所地臺南縣白河鎮○○街231
      號寄發抵銷債務之存證信函，嗣經郵政機關轉寄至已非丙
      ○○就業處所之洪氏英公司，並於93年11月24日由非丙○
      ○受僱人或同居人之洪氏英公司職員丁○○簽收，揆諸民
      事訴訟法第136 條第1 項前段、第2 項前段及第137 條第
      1 項規定，該項送達，即難謂為合法。此外，被告復無法
      舉證證明該抵銷債務之存證信函，已達到丙○○之支配範
      圍，或置於丙○○隨時可了解其內容之客觀狀態，則被告
      所為債務抵銷之意思表示，自尚未到達丙○○，應不生抵
      銷之效力。
  (三)按為質權標的物之債權，其清償期後於其所擔保債權之清償
    期者，質權人於其清償期屆滿時，得直接向債務人請求給付
    。如係金錢債權，僅得就自己對於出質人之債權額，為給付
    之請求。民法第906 條定有明文。本件質權標的物之債權即
    系爭存單債權之清償期為94年2 月28日，後於其所擔保之系
    爭本票債權之清償期93年8 月30日，原告自得於系爭存單債
    權清償期屆滿時，直接向被告請求給付。又原告於94年1 月
    3 日持系爭存單及實行質權通知書正本至被告銀行辦理解約
    及實行質權，遭拒絕受理，又於同年月12日以存證信函通知
    被告解約及實行質權，並請求被告給付1 千萬元存款，且該
    存證信函已於翌日送達被告，已如前述，則系爭存單債權已
    於94年1 月3 日提前到期，從而，原告依民法第906 條之規
    定，訴請被告給付1 千萬元及自存證信函到達翌日即94年1
    月14日起至清償日止，按週年利率5%計算之利息，即屬於法
    有據，為有理由，應予准許。
六、兩造均陳明願供擔保，聲請宣告假執行及免為假執行，經核
    均於法相符，爰分別酌定相當之擔保金額併予准許。
七、本件判決基礎已臻明確，兩造其餘之攻擊防禦方法及訴訟資
    料經本院斟酌後，核與判決不生影響，無一一論述之必要，
    併予敘明。
據上論結，原告之訴為有理由，依民事訴訟法第78條、第390 條
第2 項、第392 條第2 項、第3 項，判決如主文。
中　　華　　民　　國　　94　　年　　7 　　月　　8 　　日
                  民事第二庭  法  官  張國勳
以上正本證明與原本無異。
如對本判決上訴須於判決送達後20日內向本院提出上訴狀。
中　　華　　民　　國　　94　　年　　7 　　月　　8 　　日
                              書記官  秦慧綺
